最高法院刑事判決　　　　　　一○○年度台上字第五二八八號
上　訴　人　陳文華
選任辯護人　林石猛律師
　　　　　　黃致穎律師
上　訴　人　周英瑞
選任辯護人　楊昌禧律師
　　　　　　梁育誠律師
上　訴　人　郭金雄
選任辯護人　王進勝律師
上列上訴人等因違反貪污治罪條例案件，不服台灣高等法院高雄
分院中華民國一○○年一月二十四日第二審更審判決（九十九年
度重上更(二)字第一一七號，起訴案號：台灣高雄地方法院檢察署
九十五年度偵字第一０八九三號），提起上訴，本院判決如下：
    主  文
上訴駁回。
    理  由
按刑事訴訟法第三百七十七條規定，上訴於第三審法院，非以判
決違背法令為理由，不得為之。是提起第三審上訴，應以原判決
違背法令為理由，係屬法定要件。如果上訴理由書狀並未依據卷
內訴訟資料，具體指摘原判決不適用何種法則或如何適用不當，
或所指摘原判決違法情事，顯與法律規定得為第三審上訴理由之
違法情形，不相適合時，均應認其上訴為違背法律上之程式，予
以駁回。本件上訴人陳文華、周英瑞相類上訴意旨略稱：系爭行
動電話監聽之通訊監察書均係由檢察官所核發，雖於通訊保障及
監察法修正之前所為，但法院審理時，已在修法之後，當依程序
從新原則審查其適法性，詎原判決僅以其核發之時，檢察官有權
決定為由，肯定其因此取得之監聽錄音資料屬於適格之證據，而
未審酌並說明是項核發，如何符合「危害國家安全或社會秩序，
又情節重大」及確有「必要性」之法定要件，顯然理由不備。陳
文華個別上訴意旨另謂：(一)、報關行人員梁國安係以誘導方式，
在電話中探詢陳文華受賄之情，陳文華落入圈套，所言自無可取
，況所謂交賄者吳武雄堅稱絕無此情（按吳武雄交付賄賂，因未
致陳文華違背職務，業經原審判決無罪確定），原審未加細查，
遽為陳文華不利之認定，自嫌查證未盡。(二)、張志崙（按係碼頭
開箱隊班長）既供稱：「陳文華應該」不會拿錢（受賄），系爭
新台幣（下同）八百元，係因天熱，報關行人員用以購買飲料請
相關人員飲用，以便工作儘快完成等語，要與陳文華所辯及吳武
雄所證皆無異，原判決未加採納，亦有理由欠備。(三)、吳武雄既
經判處詐欺罪刑確定，自當認其偽以賄賂陳文華為藉詞，向其所
屬報關行詐取款項，然原判決竟認定吳武雄向陳文華交付賄賂，
論處陳文華收受賄賂罪刑，顯然相互矛盾。周英瑞單獨上訴意旨
略以：(一)、原審「法官」僅告知周英瑞係涉犯刑法第二百十六條
、第二百十三條之行使公務員不實登載文書罪及貪污治罪條例第
四條第一項第五款之（違背職務）收受或期約賄賂罪，然則卻以
上揭條例第五條第一項第三款之關於職務行為期約賄賂罪刑論處
，可見就最後論罪之法條未行告知，剝奪周英瑞關此答辯機會，
程序上實違刑事訴訟法第九十五條第一項第一款之告知義務規定
。(二)、調查人員既未查扣得周英瑞收受之任何賄賂；所謂之行動
電話監聽錄音資料所示內容，亦非具體，不足證明周英瑞犯罪；
原判決尚且認定周英瑞就進口來貨影印機查驗部分，係「據實記
載」，就衣褲部分，查驗後則已更正，可見咸無不實，報關人員
「自無行賄可能」，尤以關於衣褲部分，周英瑞已提出海關公函
載明進口商遭處罰鍰並沒入貨物之證明，益見周英瑞乃據實查驗
，悉無短報之情，凡此皆屬有利於周英瑞之證據，原審未加採酌
，復未說明理由，即有判決不備理由之違失。(三)、原判決理由內
先說明吳銘傳透過吳仕暉和周英瑞商談（賄款額數），復引用顏
子榮所供：「當初是吳銘傳指示伊（即顏子榮）與周英瑞洽商如
何將損失降低至最低」之證言。就關於透過何人商洽一節，所言
既異，悉予採用，事涉究竟周英瑞係與一人或多人期約，足見有
理由矛盾之違誤。另上訴人郭金雄上訴意旨略為：(一)、顏子榮雖
供稱：是郭金雄打電話給吳銘傳（暗示索賄），吳銘傳告訴伊，
伊才知道有這種事云云，然則卷內卻未見有郭金雄、吳銘傳之通
聯紀錄可以佐證顏子榮供詞之真實性；至於李麗珊、吳銘傳及顏
子榮間之電話通聯，祇足以證明其三人間確有談論賄款額數如何
敲定之情形，尚不足證明郭金雄與之期約賄賂。詎原審不加詳查
，僅憑上揭無何佐證之顏子榮證言，作為認定郭金雄期約賄賂之
唯一依據，自有查證未盡及判決理由不備之違失。(二)、其實，郭
金雄就系爭進口來貨油壓機、壓模機等舊機具，既已在進口報單
之查驗欄下，記載為「馬達」，自難以更改為貨主所希望並要求
之「廢鐵」，況貨主後來遭課以百分之四稅捐，足見根本不可能
有所謂期約賄賂、查驗通關之情形。原審罔顧此情，仍為郭金雄
貪污犯罪之認定，殊違經驗法則、論理法則。(三)、原判決於事實
欄內，記載認定郭金雄在系爭進口報單登載查驗結果之日期，係
民國九十四年三月三十日，然其理由欄內卻說明為同年、月二十
五日，當有認定事實和理由說明互相矛盾之違誤；又依原判決採
憑為認定郭金雄犯罪依據之李麗珊、顏子榮間通訊監察紀錄譯文
，似乎意謂於郭金雄去電給吳銘傳之前，顏子榮已和郭金雄有過
接洽，祇是結果猶待郭金雄確認而已，然其事實欄則記載：「郭
金雄……聯絡吳銘傳，經吳仕暉、李麗珊商量決定視郭金雄查驗
書寫嚴重程度而定賄款之金額」等情，表明李麗珊係在得悉郭金
雄來電後，即先和吳仕暉商定向郭金雄賄賂，同有前後不一之判
決理由矛盾之情形各云云。惟查：(一)、通訊監察書，俗稱監聽票
，八十八年七月十四日制定公布施行之通訊保障及監察法第五條
第二項，規定在偵查中由檢察官核發，嗣依司法院釋字第六三一
號解釋意旨，於九十六年七月十一日修正，改由客觀、獨立行使
職權之法官核發。但於新法施行之前，已由檢察官依當時有效之
法律規定，本於其裁量權之作用，核發通訊監察書，司法警察人
員憑此監聽、獲得之錄音證據資料（含譯文），仍屬適格之證據
，乃當然之法理，觀諸刑事訴訟法施法第七條之三但書規定即明
，不生法院應於新法施行之後，重新依新規定，審查原來之核發
是否適法之問題。系爭通訊監察書皆係於上揭舊法施行期間，由
檢察官依當時有效之法律規定予以核發（違反貪污治罪條例第四
條第一項即最輕本刑為三年以上有期徒刑之罪，且不能或難以其
他方法蒐集及調查證據，有通訊監察之必要。分見通訊監察聲請
書與通訊監察書之記載），錄音取得之資料譯成文字，經勘驗結
果，認為兩相符合，有勘驗筆錄在原審更一卷可稽，復經依法踐
行調查程序，屬於適格之證據，已於原判決理由甲－壹－四內，
載敘綦詳。陳文華、周英瑞上訴意旨就此指摘為理由欠備，顯非
確實依據卷內訴訟資料而為指摘。(二)、證據之取捨、證明力之判
斷及事實之認定，俱屬事實審法院自由裁量判斷之職權，此項職
權之行使，倘不違背客觀存在之經驗法則或論理法則，即無違法
可指，觀諸刑事訴訟法第一百五十五條第一項規定甚明。而供述
證據雖彼此稍異或先後不一，審理事實之法院仍可斟酌調查所得
之各項證據，本於經驗法則、論理法則，作合理之比較，定其取
捨，採用相同基本事實之陳述，非謂其中一有不符，即應全部不
可採信。又所謂應於審判期日調查之證據，係指與待證事實具有
重要關係，在客觀上認有調查之必要性，且有調查之可能性，為
認定事實、適用法律之基礎者而言。若事實已臻明確，或調查途
徑已窮，自毋庸為無益之調查，亦無未盡調查證據職責之違法可
言。原判決關於陳文華部分，主要係依憑陳文華坦承係財政部高
雄關稅局中興分局（下稱高雄關稅局）驗貨關員，負責查驗系爭
木地板來貨，由報關行人員吳武雄陪同，嗣後確有因為此事而和
梁國安通電之部分自白；吳武雄供證：確有會同陳文華開箱查驗
來貨，伊因遭陳文華刁難，向任職之報關行請領二千元，其中八
百元用以賄賂陳文華（餘款自己留下花用，此詐取一千二百元部
分，已經判刑確定）；盧正義證實：吳武雄確因此事，向伊負責
之報關行請領二千元，謂要賄賂陳文華；梁國安證稱：恰因風聞
督察單位調查陳文華，乃打電話向陳文華表示關心，陳文華否認
拿二千元，但直言祇收八百元各等語之證言；系爭來貨進口報單
及相關附件；報關行之工作核對通知書、費用收據、帳簿資料（
按皆載明吳武雄為此來貨查驗，請領二千元「翻櫃」費）；衡諸
陳文華係在不知行動電話遭監聽情形下，依其自由意志為審判外
自白，並參以其在調、偵查中，就此以「忘記」、「無法解釋」
，在原審上訴審中，以「一時口誤」為遁詞之情況等證據資料，
乃認定陳文華確有如原判決事實欄第一項所載之犯行，因而撤銷
第一審之科刑判決，變更起訴法條（違背職務收受賄賂罪名），
改判論處陳文華以依據法令從事公務之人員，對於職務上之行為
，收受賄賂罪（依犯罪所得不及五萬元及情輕法重、犯情可憫為
由，遞予減輕其刑，處有期徒刑二年；再依中華民國九十六年罪
犯減刑條例，減為有期徒刑一年，並有從刑宣告）。對於陳文華
僅為上揭部分自白，而矢口否認犯罪，所為伊係悉依規定查驗來
貨，既無不實，報關人員無賄賂必要，系爭八百元，實係吳武雄
購買飲料犒賞工人之費用，與伊無關云云之辯解，如何係飾卸之
詞，而張志崙所稱陳文華「應該不會拿錢」，當係工人飲料費乙
節，要非先前所述，憑信性甚低，不足為有利於陳文華認定之依
據，亦據卷內訴訟資料詳加指駁、說明。並指出：因查無確證足
認陳文華之驗貨不實，故依罪疑唯輕原則，不認定其有違背職務
而行事。又原判決關於周英瑞部分，主要係依憑周英瑞坦承：係
高雄關稅局驗貨關員，負責查驗系爭舊影印機及衣物等來貨，並
有和報關人員、貨主電話通聯；在偵查中，尚直承：當初吳銘傳
叫我對於衣褲部分之來貨數量，「不要寫這麼多」，願意付一萬
五千元給我，我則索取二萬元，「這包括賄款及（開箱隊）工錢
」等語之部分自白；吳銘傳、吳仕暉、顏子榮及李麗珊就來貨報
關、查驗，部分過關、部分退運各情一致供明；吳銘傳在調查中
，尚坦供：遭監聽所得之錄音資料，確係伊與周英瑞在討論賄款
數目；顏子榮亦直稱：影印機部分，在「未投單報關前」，吳銘
傳即和伊協商如何賄賂海關人員，衣物部分，吳銘傳指示伊向周
英瑞要求查驗之時，能「將大陸產地來貨數量少算些，當然損失
越少越好，少（算）一件，就是少一件的（關）稅」，伊與李麗
珊遭監聽電話所得錄音資料中，所言「我現在跟他們『喬』」，
是指周英瑞一群人在那裡（驗貨），但伊實際上是專指周英瑞，
因為祇有周英瑞負責查驗，伊係「跟被告周英瑞到旁邊講，這種
事情當然不可能光明正大的討價還價」，周英瑞有表示一個數字
，「一．五」（按指一萬五千元）是周英瑞說出，伊轉述給吳銘
傳；吳銘傳證實電話中討價還價賄賂數額，周英瑞嫌一萬五千元
太少，最後同意補給二萬元；李麗珊供證：「是叫顏子榮請驗貨
員少算一些，及要顏子榮將成衣上之標價儘量剪掉」各等語之證
言；系爭來貨之進口報單、貨主申請書、更正申請書、切結書；
進出口報單申報不符案件簽報表；高雄關稅局公函、扣押貨物、
運輸工具收據；搜索筆錄；顯示吳銘傳撥電吳仕暉詢以驗貨進行
情形，吳仕暉告以：「他現在嫌『一．五』太少」，嗣將電話交
給周英瑞接聽，吳銘傳先謂：「你上回不是說『三』（按指三萬
元）？」周英瑞回稱：「那有差這麼多，……正常的，你們是做
到『七』」，經一番討論，吳銘傳稱：「不然我再補二萬（元）
給你啦」，終獲周英瑞同意；顯示李麗珊、吳仕暉、顏子榮電話
中商定央求驗貨關員便宜行事、從輕發落等之通訊監察作業報告
表（含錄音譯文）等證據資料，乃認定周英瑞確有如原判決事實
欄第二、三項所載之犯行，因而撤銷第一審之科刑判決，並適用
較有利之行為時法，及變更起訴法條（違背職務收受賄賂罪名）
，改判論處周英瑞以連續依據法令從事公務之人員，對於職務上
之行為期約賄賂罪刑（處有期徒刑七年六月，禠奪公權五年）。
對於周英瑞矢口否認犯罪，所為查驗影印機部分，係會同政風室
、機動隊辦理，悉據實處理，查驗衣物部分，亦係照實驗算，故
貨主因此遭罰鍰、沒入貨物，豈有賄賂動機與可能，監聽電話錄
音之內容，純屬伊替碼頭工人爭取工資之對話云云之辯解，如何
係飾卸之詞，不足採信，亦依卷內訴訟資料詳加指駁、說明。並
指出：因無影印機扣案可供勘驗、查證，又監聽電話錄音資料雖
顯示貨主、報關人員間談及數量短報情形，但屬片面之語，既乏
確證可認周英瑞有違背職務、不實登載查驗結果，亦未查扣得賄
賂，是依罪疑唯輕原則，僅認定為未違背職務，且尚止於期約階
段。再原判決關於郭金雄部分，主要係依憑郭金雄坦承：為高雄
關稅局驗貨關員，負責查驗系爭申報為「廢鐵」之來貨，伊則予
更改，會驗之報關行人員對於查驗結果，未簽署承認即先離去，
嗣越數日始完成之部分自白；李麗珊、顏子榮、吳仕暉及吳銘傳
一致供稱：確有因系爭來貨欲行賄賂郭金雄，原擬二櫃共六千元
，但郭金雄不敢，最後約定二櫃共三千元，即每櫃一千五百元之
證言；顯示上揭各證人密切通聯，李麗珊且稱：害怕郭金雄查報
為「混合五金」（按稅率為百分之七，較諸核課之百分之四，仍
有實益），並表示倉租已屆期限，必須速辦節費之通訊監察作業
報告表（含譯文）；衡諸上揭監聽內容，多呈動態式與現在進行
式之談賄，無預謀、策劃供調查人員監聽之虞，且所言央求如何
登載查驗結果，要與報單上所示悉相符合等情況證據資料，乃認
定郭金雄確有如原判決事實欄第四項所載之犯行，因而撤銷第一
審之科刑判決，改判論處郭金雄以依據法令從事公務之人員，對
於職務上之行為，期約賄賂罪刑（亦變更違背職務收受賄賂之起
訴法條、罪名，依所圖財物未及五萬元，且法重情輕，尚堪憫恕
為由，遞減其刑，處有期徒刑二年四月，再依前揭減刑條例，減
為有期徒刑一年二月，並有從刑宣告）。對於郭金雄矢口否認犯
罪，所為如其第三審上訴意旨之辯解，如何係飾卸之詞，不足採
信，同據卷內訴訟資料詳加指駁、說明。復指出因無來貨扣案足
供查核，且驗貨關員具有裁量權，爰依罪疑唯輕法則，認為尚未
違背職務，亦僅止於期約階段。所為之事實認定及得心證理由，
俱有各證據資料在案可稽，自形式上觀察，並未違背客觀存在之
經驗法則或論理法則，且因係綜合各項直接、間接證據，本於合
理而為推論、判斷，事證堪謂已臻明確。各上訴意旨或置原判決
已明白論斷之事項於不顧，就屬原審採證認事職權之適法行使，
任憑主觀妄指為違法，或猶執陳詞，仍為單純之事實爭議，或就
屬不影響於判決本旨之行文細節而為爭辯，或所爭執者（未告知
變更起訴法條），與卷證不符（已踐行告知義務），均難認為適
法之第三審上訴理由。依上說明，應認其三人之上訴，皆為違背
法律上之程式，咸予駁回。
據上論結，應依刑事訴訟法第三百九十五條前段，判決如主文。
中    華    民    國  一○○  年    九    月  二十八  日
                      最高法院刑事第六庭
                          審判長法官  花  滿  堂  
                                法官  洪  昌  宏  
                                法官  徐  昌  錦  
                                法官  王  聰  明  
                                法官  張  清  埤  
本件正本證明與原本無異
                                      書  記  官  
中    華    民    國  一○○  年    九    月  二十九  日
                                                      Ｅ